【裁判字號】    90,交上訴,75
【裁判日期】    900815
【裁判案由】    過失致死
【裁判全文】
臺灣高等法院刑事判決                              九十年度交上訴字第七五號
    上  訴  人
    即  被  告  丙○○
    選任辯護人  顧洪昌
右上訴人因過失致死案件，不服臺灣板橋地方法院八十九年度交訴字第一二六號，中
華民國九十年四月十日第一審判決（起訴案號：臺灣板橋地方法院檢察署八十九年度
偵字第八九○號、第八九一號）提起上訴，本院判決如左：
    主  文
上訴駁回。
    事  實
一、丙○○係臺北縣板橋市○○街一三九號五樓明得工程有限公司（下簡稱明得公司
    ，登記之負責人為丙○○之妻呂秀月）之實際負責人，為從事該公司承包自來水
    管衛生工程業務之人，其經營之明得公司於民國八十七年七月間與臺灣省自來水
    股份有限公司（下簡稱自來水公司）簽約，承包自來水公司板橋服務所轄區內八
    十七年七月十七日起至八十八年六月二十日止期間之板橋服務所用戶用水設備單
    價發包工程。其後因自來水公司板橋服務所於八十八年三月二十九日受理轄區用
    戶四十張加油站股份有限公司、林玉坤共同申請給水之自來水管改裝工程，於八
    十八年四月十七日向臺北縣中和市公所申請在臺北縣中和市○○路六二九號前挖
    掘道路修建地下管線工程，挖掘路面種類及面積為瀝青混凝土路面長二公尺、寬
    一公尺、面積二平方、深度一點二公尺，人行道長一點六公尺、寬○點六公尺、
    面積○點九六公尺、深度一點二公尺，核定施工日期為八十八年五月一日起至同
    年月七日止。丙○○乃於八十八年五月四日、六日，以小型挖土機在上開挖掘地
    點挖掘道路施工，惟未挖掘到正確之自來水管線，因已屆上開核定之挖掘道路施
    工期限，須再待自來水公司重新申請開挖（其後於八十八年九月四日再申請核定
    於同年月九日起至十五日止期間施工），即於同年五月月七日，先回填路面，施
    以臨時性之修復路面工程，而其施作臨時性修復路面工程時，本應注意按規定以
    級配砂石料回填分層夯實，舖設臨時性三公分以上厚度瀝青混凝土面層，恢復與
    原有路面銜接平齊，並逐日派員查看，如有下陷，應立即予以瀝青混凝土舖平，
    以維交通安全，且按其當時情形並無不能注意之情事，竟疏未注意，未將臨時修
    復之路面舖設夯實，以致於其後經同年月十五日、十六日、十九日多日下雨沖刷
    後，在上開挖掘地點處造成一處長約一點五公尺、寬約六點四公尺、深約八公分
    散布碎石之凹陷坑洞，而其當時明知下雨多日，臨時修復之路面恐遭損壞，復疏
    未注意派員前往查看修復舖平。嗣於同年月二十日上午十時五十分許，適有周志
    明騎乘車號ＭＤＯ－四六七號重型機車行經上開施工道路路段時，為閃躲自右側
    四十張加油站駛出之不詳姓名之人騎乘之機車，又並與該機車擦撞，致駛至上開
    道路布滿碎石之凹陷坑洞處，因而人車不穩滑行倒地，周志明因此跌落至前方同
    向行進中由不知情之童德銘（所涉業務過失致死罪嫌，業經檢察官不起訴處分確
    定在案）駕駛之車號ＱＩ－一四九號預拌水泥車右後輪前，遭該車右後輪輾過頭
    部，致周志明頭骨骨折、顱內出血而當場死亡。
二、案經周志明之父母乙○○、甲○○告訴及臺北縣警察局中和分局報請臺灣板橋地
    方法院檢察署檢察官相驗後自動檢舉偵查起訴。
    理  由
一、訊據上訴人即被告丙○○對於右揭時地被害人周志明因騎乘機車行經其施工修復
    路面之坑洞跌倒而遭童德銘所駕預拌水泥車輾過死亡之事實固不否認，惟否認其
    對被害人之死亡有過失責任，辯稱：伊於第一次施工期限到期後確實有依規定回
    填，是回填後因天候關係，在事發前下了多次大雨淹水，且該路段每天車流量大
    ，才會造成路面表層剝離受損，再伊回填後亦有回去現場查看，最後一次於五月
    十五日回去查看時，路面尚完好未受損，又伊只是幫自來水公司施工，回填後在
    自來水公司未再擇期施工前，該施工道路保養維護並不是由伊負責云云，辯護人
    則為被告辯護稱：被告於上開施工期間挖掘道路後已回填壓實，並以瀝青為路面
    完成假修復舖平，交由自來水公司板橋服務所報請中和市公所會勘，由中和市公
    所驗收後再施作永久性道路修復，是自來水公司板橋服務所人員未即時報請中和
    市公所會勘驗收，移由中和市公所舖設永久路面，以致發生事故，應非由被告負
    此過失責任云云。經查：
    （一）被告丙○○係明得公司之實際經營業務之負責人，並於上揭時地承作自來
          水公司水管改裝工程，挖掘道路後回填臨時修復路面等情，業據被告林寬
          賢自白不諱，並經證人呂秀月、自來水公司板橋服務所承辦人員李文榮證
          述屬實，且有工程合約、用水設備工程設計書、挖掘道路修建地下管線工
          程申請書等影本在卷可稽。
    （二）被告雖辯稱：伊回填臨時修復路面時，有依規定壓實舖平云云，然查被告
          於八十八年五月七日回填修復之路面，迨肇事時之同年月二十日，僅十餘
          日即產生一處長約一點五公尺、寬約六點四公尺、深約八公分散布碎石之
          凹陷坑洞，有道路交通事故調查報告表、現場處理草圖、現場照片等在卷
          足稽，況據告訴人甲○○於現場丈量該凹陷坑洞深約有八公分之情（見八
          十八年度偵字第一四九八二號偵查卷六十七頁、六十九頁）觀之，其修復
          路面損壞已逾被告舖設三公分之瀝青混凝土面層厚度，不僅是表面層之剝
          離而已，再者觀諸該坑洞現場照片所示，大小碎石滿布，堪見被告回填修
          復挖掘之路面時，顯未確實舖設夯實。又其雖辯稱：伊回填修復路面後，
          因天候不佳多日下雨淹水，且該路段車流量大，才會造成上開坑洞云云，
          惟據中央氣象局八十八年臺北氣象站逐日雨量資料觀之，八十八年五月七
          日後至同年月二十日前期間，雖於八日、九日、十日、十五日、十六日、
          十九日有下雨紀錄，然僅九日雨量三十六點二公釐、十九日雨量四十四點
          五公釐較多外，其餘除十日雨量為五點九公釐外均在一公釐以下，準此顯
          難憑認該坑洞造成之因素僅係純因下雨沖刷及車流量大所造成；況觀諸現
          場坑洞照片所示，被告全部舖設修復之路面呈長方形，該坑洞呈不規則形
          橫陳其中，坑洞四周則仍有未受損之舖設修復路面，由此可見被告舖設之
          修復路面確有填實不均之情。
    （三）又被告雖辯稱：伊回填修復路面後，有回去查看，最後於五月十五日回去
          查看時並未見有損壞云云，辯護人亦為被告辯護稱：依規定被告僅須回填
          為臨時之假修復即可，完成後即交由自來水公司板橋服務所報請中和市公
          所會勘驗收舖設永久性路面修復，因此自來水公司怠未報請會勘驗收，致
          形成坑洞肇事，自不應由被告負責云云，並引據台北縣中和市公所九十年
          二月十五日九十北縣中工字第二八八五號函為證。然按被告與自來水公司
          間上開工程合約第十四條規定「乙方（即明得公司）須於工程地點及其附
          近妥作安全措施，倘因疏失或未依施工說明書總則十七辦理，以致發生任
          何意外之事故及損害者，概由乙方負責‧‧‧」（見原審卷第一○一頁）
          ，又依施工說明書總則十七規定「本工程進行中‧‧‧乙方並應置辦一切
          足以預防公眾危險之設備‧‧‧尤應特別注意防害設施，如仍發生大小危
          險事故，均由乙方負完全責任。」（見原審卷第一一四頁），又依工程合
          約中路面修復工程補充說明一、路面修復工程一般規定：「管溝回填夯實
          完成，在路面未修復前，若需要臨時性修復工程，承包商應依規定隨即舖
          設臨時性三公分以上厚度瀝青混凝土面層，並逐日派員查看，如有下陷，
          應立即予以瀝青混凝土舖平‧‧‧」（見原審卷第一四七頁）。查被告於
          上揭時地係因承包自來水公司板橋服務所施作自來水管改裝工程而挖掘道
          路，因於申請核定之挖掘道路修建地下管線工程施工期限已屆，而尚未發
          現正確管線，故暫時回填為臨時性之路面修復，等待自來水公司板橋服務
          所重新申請核定挖掘道路施工期間，再次施作，業經被告陳明在卷，足見
          被告承包施作之本件工程，尚未施作完成，雖暫時回填為臨時性之路面修
          復，仍屬在工程進行中，自無須自來水公司板橋服務所人員報請中和市公
          所會勘驗收，此亦據證人李文榮於原審法院八十九年十二月十二日調查時
          證述明確，而於暫時回填後至第二項申請開挖期間之道路維護責任，雖前
          揭台北縣中和市公所九十年二月十五日九十北縣中工字第二八八五號函稱
          ：「係由自來水公司負責。」（見原審卷第五十九頁該函說明三末段）此
          就市公所與自來水公司間之責任歸屬，自屬責在自來水公司，而就自來水
          公司與明得公司而言，則依上開合約規定，明得公司就其上開臨時性修復
          之路面自仍有維護之責，所辯被告不可能通讀明瞭前開工程合約書、補充
          說明書之規定及該合約違反強制規定應屬無效，被告並無維護道路之責，
          並指李文榮之證言係迴護自來水公司云云，自屬卸責之詞，從而被告雖於
          同年月十五日，因多日下雨有前往查看該修復路面，惟其後於同年月十六
          日至二十日之間，均未依上開合約規定逐日派員前往查看，以致未能發覺
          該修復路面有坑洞，採取特別注意防害設施或即時舖平，而使被害人因上
          開道路坑洞騎乘不穩人車倒地，遭他車輾斃，自難謂其無何過失責任可言
          。而此部分事證已明，辯護人聲請向台北縣中和市公所函查「本件第一次
          挖掘並回填之路面，不論第二次申請之工程，是否尚需在第一次挖掘路面
          再次挖掘，應先會同中和市○○○路政單位驗收後由後者舖設永久性路面
          ，並承擔道路維護責任，不宜等待四個月後連同第二次挖掘並回填之路面
          一併會同路政單位驗收」等情，核不影響於被告應負之罪責，自無再函查
          之必要。
    （四）被害人周志明於上揭時地騎乘上開機車，因駛上開臨時修復路面上之坑洞
          ，騎乘不穩，因而人車倒地，遭他車輾過頭部，造成頭部骨折、顱內出血
          而當場死亡之事實，業經臺灣板橋地方法院檢察署檢察官督同檢驗員相驗
          明確，製有相驗屍體證明書、驗斷書、勘驗筆錄等在卷可憑。卷查證人鍾
          洪秀雲及周高樹蘭於警訊中均稱：「當時騎乘機車的行駛方向是往中和方
          向，機車騎士是周志明，行經中和市○○路六二九號四十張加油站前，剛
          好有一輛重機車剛加好油從加油站出來，周志明就要閃那一輛機車，卻不
          小心撞到路面上的坑洞，然後就跌倒了。而跌倒的時候剛好跌在童德銘車
          牌號碼ＱＩ-一四九預拌混凝土大貨車中間，正好被童德銘所駕大貨車由
          後輪所壓到。」（見相驗卷第六頁背面、第七頁背面）周高樹蘭並於偵查
          中證稱：「他（指被害人）騎機車致道路坑洞時，就有點不穩，左邊加油
          站有一機車出來，機車有擦撞到死者的機車，死者就往左邊倒，水泥車的
          中間輪子剛好到，就壓過去，剛好壓到頭頂。」「當時只注意到死者狀況
          ，沒有注意到機車騎士，騎機車之騎士確定有擦撞到死者，且已過了坑洞
          」（見偵查卷第六十一頁背面、第六十二頁），固足認被害人有閃避及擦
          撞不詳車號之機車之情形，惟如非因該處路面有凹陷坑洞及佈滿碎石，則
          被害人亦不致摔倒於地，而為童德銘所駕之預拌水泥車輾過致死。被告既
          從事上開承包工程業務，挖掘道路後回填臨時修復路面，自當依約舖設夯
          實，並隨時注意該修復路面維護之公眾安全，其應注意能注意，按其情節
          又非不能注意，而竟疏未注意及此，被告自有過失。而本件肇事經送臺灣
          省臺北縣區車輛行車事故鑑定委員會鑑定結果，亦認肇事因素係施工單位
          挖掘道路完工後未立刻清除障礙所造成，有該委員會八十八年十二月二日
          北鑑字第八八九○九號鑑定意見書在卷可按，益證被告確有過失無訛。是
          被告否認犯罪所辯，尚難採信。本件被告之過失與被害人死亡間具有相當
          因果關係。是被告過失致人於死犯行，事證明確，堪以認定。而證人周高
          樹蘭已於警訊及偵查中證述明確，辯護人聲請再予傳訊，即非有必要，附
          此敘明。
二、被告丙○○為從事承包自來水管衛生工程業務之人，其因業務上之過失致被害人
    周志明死亡，其所為係犯刑法第二百七十六條第二項之業務過失致死罪。
三、原審以被告罪證明確，適用刑法第二條第一項前段、第二百七十六條第二項、第
    四十一條第一項前段、第七十四條第一款，罰金罰鍰提高標準條例第一條前段、
    第二條之規定，並審酌被告之品行、過失程度之輕重、所生危害、犯後態度及已
    與被害人家屬達成民事和解（卷附和解書可稽）等一切情狀，量處有期徒刑三月
    ，並於理由中敘明刑法第四十一條修正之比較適用情形，而適用修正後之規定，
    諭知易科罰金之折算標準。另以被告前未受有期徒刑以上刑之宣告，有臺灣高等
    法院檢察署刑案紀錄簡覆表在卷可按，其因過失致犯本罪，經此教訓，當知謹慎
    ，信無再犯之虞，所宣告之刑，以暫不執行為適當，併予宣告緩刑二年。經核認
    事用法及量刑均無不合，被告上訴猶執陳詞，否認犯罪，即非有理由，應予駁回
    。
據上論斷，應依刑事訴訟法第三百六十八條判決如主文。
本案經檢察官李良忠到庭執行職務。
中      華      民      國    九十      年      八      月     十五     日
                              臺灣高等法院交通法庭
                                  審判長法  官  陳  祐  輔
                                        法  官  陳  國  文
                                        法  官  蔡  國  在
右正本證明與原本無異。
如不服本判決應於收受送達後十日內向本院提出上訴書狀，其未敘述上訴之理由者並
得於提起上訴後十日內向本院補提理由書（均須按他造當事人之人數附繕本）。
                                        書記官  錢  艷  鳳
中      華      民      國     九十     年      八      月      十六    日
附錄本案論罪科刑法條全文：
刑法第二百七十六條
因過失致人於死者，處二年以下有期徒刑、拘役或二千元以下罰金。
從事業務之人，因業務上之過失犯前項之罪者，處五年以下有期徒刑或拘役，得併科
三千元以下罰金。


司法院資訊處製作；財團法人民間司法改革基金會備份。
